行　政　法　院　判　決　　　　　　　　　　　　　八十八年度判字第三七二七號
　　原　　　告　甲○○
　　被　　　告　海軍總司令部
右當事人間因退伍事件，原告不服行政院中華民國八十七年六月二日台八十七訴字第
二七二四○號再訴願決定，提起行政訴訟。本院判決如左︰
　　主  文
原告之訴駁回。
　　事  實
緣原告前任私立東海大學軍訓處主任教官，因未依規定請假，無故曠職二日，且冒犯
長官，經教育部軍訓處（以下簡稱軍訓處）分別於民國八十六年二月二十日、二十一
日及二十二日以軍發字第八六○一八六五七號、第00000000號及第0000
0000號令核定記過二次、記大過一次及記過二次，其八十六年度考績經評定丙等
，嗣經該處移由被告於八十六年九月二十五日以（八六）挹管字第○五四○三號函核
定原告退伍，自八十六年九月二十一日生效。原告不服，循序提起訴願、再訴願，遞
遭決定駁回，遂提起行政訴訟，茲摘兩造訴辯意旨如次：
壹、原告起訴意旨及補充理由略以：
一、程序違法部分：
（一）依據陸海空軍軍官士官服役條例及其施行細則、陸海空軍軍官士官退伍給與發
      放辦法所定之作業規定，及被告所屬人事署（八六）挹資字第四二二○號函，
      均已明定各人事權責單位辦理所屬人員退除，務必於退伍生效前一百天，將退
      除資料送部辦理，以維當事人權益，四十五天前核布相關單位，以免其權益受
      損。本件原處分，不依法定程序辦理已明，顯屬違法失當。又被告處分原告退
      伍，原因為「考核不適服現役」，而原告管轄機關即教育部核布原告退伍原因
      竟為「年限退伍」。按陸海空軍軍官士官服役條例第六條第一項、第二項分別
      規定「軍官、士官服役最大年限或年齡如左：．．上校二十八年。．．」「前
      項現役最大年限，自任官之日起算，服役最大年齡，依其出生年月日計算至足
      齡之年次月一日。」查原告為民國六十三年十月二十一日任官至民國八十六年
      九月二十一日止，尚差一個月任官方滿二十三年，與規定二十八年之服役年限
      尚差五年一個月。又原告係四十五年一月十五日出生，現年僅四十二歲，與上
      校除役年齡五十八歲，尚差十餘載，由此可見被告此項處分，顯然矛盾又失據
      。
（二）原告自八十三年十月調至教育部任軍訓教官，已非被告管轄，年度考績亦由國
      防部核定，故對原告之核退處分，依法應由國防部審查後，再行決定，本件由
      被告核定，依法無據。
（三）公務人員考績法第十七條及其施行細則第二十三條有關考績之通知及申請復審
      程序，於陸海空軍軍官、士官考績條例並無特別規定，故除後者之規定外，應
      適用公務人員考績法辦理，且原告於八十六年九月八日接獲考績通知後，即依
      法申復，惟在考績審核機關即國防部未處理前，被告即率將原告予以核退處分
      ，此項處分依法顯屬不合法。
（四）高級中等以上學校軍訓人員獎懲實施辦法並無法源依據，又陸海空軍懲罰法及
      施行細則中，並無特別規定文職人員可對現役軍官逕行處分，軍訓處卻自定法
      規，依法自屬無據。故高級中等學校以上學校軍訓人員獎懲實施辦法第十三條
      第一項規定「本辦法中軍訓人員之獎懲，概由軍訓處長核定」之條文，程序上
      即屬違法，又軍訓處主管並非軍職，軍訓處依行政法制言，亦非行政機關，依
      法亦無權自行直接發布軍訓人員處分人事命令。且在陸海空軍懲罰法施行細則
      ，附記四中已明定：「無印信之指揮官或主管對所屬執行懲罰時，應建議其有
      印信之指揮官或主官發布。」故教育部軍訓處自行發布懲罰令，應屬違法無效
      之公文。考績審核機關國防部又何以據此無效之違法公文，審查原告考績應為
      丙等。
（五）原告之考績及退伍處分，既由國防部或可由被告核定，依法此種行政行為，彼
      等仍具行政基本身分關係，為何原告在遭受軍訓處違法濫權且對原告身分有重
      大影響之懲戒處分後，多次向國防部申訴，國防部卻不依法調查審理加以救濟
      ，亦不請被告為之，漠視原告請求救濟之權，顯與有權利即有救濟之法理不符
      ，故被告逕行核定原告退伍處分，顯難認為係合法之處分。
（六）軍訓人員之考核考績等規定，依高級中等以上學校學生軍訓實施辦法第七條第
      二項規定，由教育部定之。教育部亦於七十九年四月十七日以台（七九）軍字
      第一六五七四號函頒布「軍訓人員考績評鑑作業規定」，並在附件一明定：考
      績評鑑層次權責劃分，惟軍訓處並未按此法規作業，顯已逾越法令，國防部卻
      未詳加審酌，而准予備查，顯有違誤。
（七）軍訓處三日內以任意羅織且不實之事由，亦未經合法審議程序即違法核布，實
      與直接將原告免職無異，並已構成足以改變原告公務員身分關係，依司法院釋
      字第三九六號解釋，應予以充分之程序保障。且原告在受不當違法懲處後，已
      依法向教育部、國防部、行政院、公務人員保障暨培訓委員會提起申訴、再申
      訴在案，依法應受保障，惟管轄機關至今仍未審理，且無視法令及人民權益，
      先予原告退伍處分，再駁回原告訴願及再訴願，顯有違政府行政信賴保護原則
      ，亦屬違法不當。
（八）八十五年七月間，東海大學軍訓室主任高冬慶已請公假擔任教育部海外青年訓
      練幹部，未在學校，職務依規定由楊國聲上校代理，此其間高冬慶已不具軍訓
      室主任身分，依法無權呈報原告未值勤或曠職，然其卻自行虛偽陳述誣陷原告
      ，不法意圖明顯。軍訓處明知為不實卻以此為由，不法懲戒，復再以登記不實
      之公文書，逕送被告，違法處分原告退伍，政府行政機關此種不法連結，恣意
      違法處分，顯然不當。
二、實體違法部分：
（一）八十六年八月十五日國防部人事次長室未審查教育部軍訓人員考績前，軍訓處
      即以登記不實之公文書，稱：原告考績丙等，不適服現役及拒填退伍給與申請
      書等不實內容，以（八六）軍字第八六一○六九二二號函逕送被告處分原告退
      伍。後恐其不法行為暴露，復在八十六年九月二日方虛偽引用國防部人事次長
      室同年八月二十二日（八六）易日字第一七七七九號核定考績函，行文東海大
      學。東海大學於同年九月八日方收到軍訓處公文，文中卻要求原告在同年九月
      六日前呈報退伍資料，原告即依規定向國防部訴願，惟軍訓處為掩飾其不法，
      於八十六年九月十日放棄正式行政行為，而以郵局存證信函通知原告在八十六
      年九月十三日前將退伍資料送至軍訓處，軍訓處不依法行為已明。而被告在收
      受軍訓處不法公文後，理應就實質加以審查，再依法處理，詎其竟公然違背國
      軍辦理退除役人員作業規定，即退伍除役案均應於三個月前檢討，七十五天前
      呈報至權責單位，四十五天前核布相關單位，其退伍給與應按時發布，以免其
      權益受損之規定，故意不遵法定程序，無視當事人權益，對原告作出違法之退
      伍處分，公文於八十六年九月二十五日十六時發出，退伍生效日期卻不法追溯
      至九月二十一日生效，並在公文書中登載不實聲明，稱原告拒填退除給與申請
      ，此種不法聲明，造成原告遭違法核退處分後，卻無法立即領取退除給與，生
      活即陷困頓，並在公法上應行使之退伍給與財產請求權嚴重受損，被告此種行
      政，顯然違法失當。
（二）原告並無曠職，冒犯長官之行為：查本案發生之源起乃是東海大學軍訓室高冬
      慶總教官誣指原告暑假不依規定值勤，建議軍訓處予以記大過處分，方興波濤
      ，根本無所謂「八十五年暑假期間王員除基本軍官團外，僅偶爾至教官室，大
      都均未到工作崗位上班，引起學校反映。」情形，否則暑假期間原告不上班近
      月，公文如何處理，學生意外事件又如何處理，代總教官楊國聲如何能忍受原
      告此種曠職行為，又如何願挺身為原告作證，且親筆撰寫書面證詞，證明原告
      並無曠職及冒犯長官；又立法委員蔡明憲所組之民間調查委員會，調查結果亦
      可證明原告並無曠職及冒犯長官之行為，可知是高冬慶因恐其貪不法遭舉發
      ，而杜撰編造原告罪名，意圖先抹黑原告，以利其脫罪，使出伐異手法，先於
      八十六年元月十五日要求原告「要一笑泯恩仇，不要再追究高總教官之不法行
      為；並要求原告要聽從其操縱擺布。」「若敢不從，即要運用其權勢，對原告
      先迫害懲戒，再迫使依額退伍。」因原告未接受裹脅，即在教育部政風處到校
      調查高總教官貪不法前，強欲羅織不法事由，對原告加以迫害懲戒，三日內
      記兩大過，一小過，使原告直接面臨退伍免職之境，意圖造成寒慄效果，以達
      壓抑原告及東海大學軍訓室內所有有正義感而不願受冤屈之人，說出事實真相
      ，軍訓處如此濫權，無視法治之行為，完全違反政府機關行政誠實信用、公平
      正義原則。而被告此一不當連結，草率之退伍處分嚴重影響原告個人人格，家
      庭聲譽、家人生活，對原告人格權、身分權亦屬重大傷害，無端增加訟爭，其
      處分豈可謂當。
三、對被告答辯之意見：
（一）陸海空軍軍官服役條例及其施行細則、陸海空軍軍官士官退伍給與發放辦法等
      法規，均經立法通過，並經總統頒布實施之法律，其延伸之作業程序乃在遵守
      母法，確保公務員基於職位所生之權利。被告卻不依法行政、恣意核布，此種
      作為，已直接影響當事人退伍金基數計算，足以生損害當事人依規定請求退伍
      金之公法權利。再查原告退伍原因為「考核不適服現役」或「年限退伍」，已
      涉嫌刑法「公文書登載不實」，更嚴重影響到當事人憲法保障之工作權，對個
      人人格、家庭聲譽有重大傷害，豈可謂與被告所為之行政處分並不相干。
（二）行政機關欠缺事物管轄之行為，處分之構成係屬無效，故被告以「基於職權」
      作為行政處分，顯有未當。另查被告既對原告考績無權掌管，依法自無權處分
      原告退伍。再查原告係因年度考績被列丙等，並非專案考績，依公務人員考績
      法第十八條，年終考績結果，應自次年一月起執行。況原告申訴案件尚未裁決
      ，而被告卻不依法行政，仍故意對原告作成違法之退伍處分，已違政府依法行
      政及誠信原則。
（三）公務員之受懲戒行為，應以有責性及法有明文時，才受處罰，故任何受懲戒之
      行為，均應屬違法行為始可。公務員懲戒法為總統頒布實施之法律，陸海空軍
      懲罰法亦係經總統公布實施之法律，其延伸之施行細則乃遵守母法第二十五條
      所訂定；而高級中等以上學校軍訓人員獎懲實施辦法，係依何法制定？何行政
      官署頒布？軍訓教官既為法定公務員，且原告並無曠職及冒犯長官之行為，官
      職亦為上校，非依上述兩法不受懲戒。另按司法院釋字第二六二號解釋，認「
      監察院對軍人提出彈劾時，應移送公務員懲戒委員會審議。至軍人除上述彈劾
      案外，其懲罰仍應依陸海空軍懲罰法行之。」且軍訓處實質上並非行政機關，
      亦未經主管軍事行政機關許可，並製發印信授權使用，何來獎懲權限？又依公
      務人員懲戒法，軍訓處對簡任以上公務員懲戒亦無權直接行之；按上述事實及
      法令和原起訴狀所載合併言之，軍訓處自行違法發布之懲罰令，應屬無效之公
      文，考績評鑑過程亦不合法，審核機關國防部卻據此不法公文及違法評鑑，審
      查原告考績應為丙等，又考績法上之懲處，實質屬懲戒處分，相同之個案事實
      ，如重複處罰即屬違反一事不兩罰原則。再查，原告遭退伍處分之前，受不法
      懲處，考績懲戒之事實，乃屬同一案件，且在遭違法處分時，已援規定多次向
      國防部等政府機關申訴在案，惟被告不諳事實，又不依法審查，更無視法令規
      定自行與軍訓處不當連結，顯已逾權。
（四）信賴原則係指行政行為，應保護人民正當合理之信賴。蓋行政機關與人民事務
      往返之間，往往使人民對行政行為的合法性與持續性產生信賴。當無明顯的事
      由足以證明此一信賴與公益相違背時，應對其予以適當保護。再查，原告並無
      曠職，冒犯長官等之行為，主因軍訓處為庇護高總教官等不法行為，復故意隱
      匿原告已依法申訴之事實，更無視上級機關對其訓示，顯然不當。
（五）公務人員退休金，係國家酬謝公務員帶職中服務之勞，不論自願或命令退休，
      得依公務人員退休法規定，請求國家給付退休金。此權利為公務人員之主觀公
      法權利。陸海空軍軍官士官服役條例及其施行細則、陸海空軍軍官士官退伍給
      與發放辦法、公務人員退休法及其施行細則等法規，均有明定作業規則，被告
      竟要求待原告補送退除給與申請書後，再行核發，造成原告在遭迫害退伍後，
      十月份起家庭生活、子女就學陷困頓，應屬違法。
四、綜上所述，本件原處分及一再訴願決定，均有違誤，請求於訊問證人楊國聲、韓
    繼綏後，一併予以撤銷。
貳、被告答辯意旨略以︰
一、有關陸海空軍軍官服役條例及其施行細則等明定各人事權責單位辦理所屬人員退
    除，務必於退伍生效前一百天，將退除資料送部辦理，四十五天前核布相關單位
    等規定，乃規範行政體系內部作業程序之時限，以免延誤，衡其性質為訓示規定
    ，遵守與否對當事人權益並無影響，故被告對所為退伍處分並非無效。又被告處
    分原告退伍原因為「考核不適服現役」，其依據為陸海空軍軍官士官服役條例第
    十五條第五款「經考核不適服現役或久停未晉者。」又依該條例施行細則第十一
    條規定「所謂經考核不適服現役，指年度考績丙上以下或因個人因素一次受記大
    過二次以上懲罰，不適服現役者。」今原告係因年度考績被列丙等，而由被告依
    法處分其退伍，故教育部核布原告退伍原因不論為何，與被告所為行政處分並不
    相干，原告陳稱其未達最大服役年限，不應處分其退伍云云云，與本案並不相關
    。
二、原告所稱「原告自八十三年任軍訓教官，已非被告管轄，年度考績亦由國防部核
    定．．．」等語，固無違誤，惟考績與退伍係屬兩事，並非必須由同一機關掌管
    ，被告對原告核退處分，係依陸海空軍軍官士官服役條例施行細則、陸海空軍軍
    官士官退伍除役及延役業務作業規定、國軍退除作業規定等相關規定辦理，於法
    尚非無據。
三、原告所受考績處分與退伍處分，其處分機關並不相同，且於公務員考績法、陸海
    空軍軍官士官考績條例並無在考績處分確定前停止其他行政程序之規定，故於國
    防部未處理原告對考績處分之申復前，被告並非無權對原告作退伍處分。
四、關於人民權利、義務及關於國家各機關之組織應以法律規定，中央法規標準法第
    五條第二款、第三款定有明文。高級中等以上學校軍訓人員獎懲實施辦法其性質
    乃在規範行政體系與軍訓人員間之管理關係，該等人員並非基於一般人民之地位
    而被管理，而係基於公務員或軍人之身分而受國家支配，即傳統上所謂特別權力
    關係，雖特別權力關係理論已因大法官會議解釋多起與公務員有關之法規違憲而
    逐漸解構中，惟此乃謂有關公務員基本權利與義務事項必須以法律定之，非謂一
    切有關公務員之事項皆須由法律定之。高級中等以上學校軍訓人員獎懲實施辦法
    乃行政機關為管理軍訓人員所制定之命令，與人民權利義務並無甚關係，且該辦
    法亦非規定國家各機關組織者，故非必須法律依據。陸海空軍懲罰法及其施行細
    則雖無規定文職人員可對軍官逕行處分，惟軍訓教官仍為公務員服務法第二十四
    條之公務員，故基於行政一體之特性，原告雖非文職人員，但軍訓處對之仍有指
    揮監督之權限，對之為獎懲處分並無不妥。
五、原告對被告所為處分不服而提出訴願、再訴願，國防部及行政院皆有作成訴願、
    再訴願決定，並非如原告所謂「漠視原告救濟之權」。
六、司法院釋字第三九六號解釋，乃針對現行公務員懲戒委員會之組織及懲戒程序提
    出違憲之警告，敦促有關機關檢討，惟在有關機關作修正前，現制仍須援用，原
    告於受懲處後，向國防部等有關機關提起申訴，該管轄機關須依規定予以審理，
    自屬當然，惟原告提出申訴並無停止其他行政行為之效力，且原告提出申訴之對
    象非被告，故雖國防部尚未對原告申訴作出決定，並不妨礙被告對原告作核退處
    分之權利。
七、信賴保護原則之要件之一必須人民先有一信賴，即必須原告受有一對其有利之行
    政處分，原告對其所獲信賴，則行政機關無正當理由不能予以廢止或撤銷。原告
    所受國防部及被告懲處、退伍處分，並無因而獲得對其有利之權利，何來信賴之
    有。
八、被告對原告處分退伍之公文書中已載明因原告未填退除給與申請書，俟循行政系
    統補送退除給與申請書後，再行核發退除給與，並非不給與原告退除給與，故俟
    原告補送申請書後，被告必依法給與，並無原告所稱「影響原告公法上財產請求
    權」之情節。
九、綜上所述，本件原處分及一再訴願決定，均無違誤，請求駁回原告之訴。
    理  由
一、按常備軍官，經考核不適服現役者，予以退伍，為陸海空軍軍官士官服役條例第
    十五條第五款定有明文；另「本條例第十五條第五款所稱經考核不適服現役者，
    指年度考績丙上以下或因個人因素一次受記大過二次以上懲罰，不適服役者。」
    「本條例第十五條所定退伍之處理程序如左：．．．四、依第四款或第五款規定
    退伍者，由所隸單位造具退伍名冊，檢附相關資料，層報國防部或各總司令部、
    軍管區司令部核定之。」復經陸海空軍軍官士官服役條例施行細則第十一條第二
    項、第十二條第一項第四款所明定。
二、本件原告前任私立東海大學軍訓處主任教官，因未依規定請假，無故曠職二日，
    且冒犯長官等事由，經軍訓處分別核定記過二次、記大過一次及記過二次，其八
    十六年度考績經評定丙等，嗣經該處移由被告於八十六年九月二十五日以（八六
    ）挹管字第○五四○三號函核定原告退伍，原告不服，循序提起行政訴訟，而為
    如事實欄所載之主張。查本件原告經軍訓處核定因未依規定請假，無故曠職二日
    ，且冒犯長官，分別記過二次、記大過一次及記過二次，其八十六年度考績經評
    定為丙等等情，為訴辯兩造所不爭，且有八十六年二月二十日軍發字第八六○一
    八六五七號、同年月二十一日軍發字第00000000號及同年月二十二日軍
    發字第八六○一九三六三號令影本附於本院卷可憑。本件原告八十六年考績既經
    評定為丙等，依前開法文，被告自得認原告已不適服現役，核定其退伍。原告雖
    為如事實欄所載之主張，經查：
（一）依前揭陸海空軍軍官士官服役條例施行細則第十二條第一項第四款規定，就同
      條例第十五條第五款人員核定退伍者，有核定權之機關為國防部、各軍總司令
      部或軍管區司令部。此與依軍訓人員考績評鑑作業規定附件之「教育部軍訓處
      軍訓教官考績評鑑層次權責劃分表」所定應由教育部長審核者不同。本件原告
      係海軍陸戰隊上校，則被告自屬有權依前開法文核定原告退伍之機關，原告以
      本件依法應由國防部審查後，再行決定，被告無權核定云云，自非有據。
（二）陸海空軍軍官士官服役條例及其施行細則、陸海空軍軍官士官退伍給與發放辦
      法所定之作業規定，及被告所屬人事署（八六）挹資字第四二二○號函，雖明
      定各人事權責單位辦理所屬人員退除，務必於退伍生效前一百天，將退除資料
      送部辦理，以維當事人權益，四十五天前核布相關單位，以免其權益受損。惟
      前開規定乃規範行政體系內部作業程序之時限，以免延誤，僅為訓示規定，人
      事權責單位縱未於前開法令所定之日期前將退除資料送被告處或核布相關單位
      ，所核定之退除處分，並非不生效力。
（三）依卷附之教育部八十六年九月二十五日台（八六）軍字第八六一一三七三四號
      函附件之軍訓處八十六年九月份核定退伍軍官名冊所載，核定原告退伍原因固
      載為「年限退伍」，惟又載明核定退伍發文字號為「海軍總司令部八十六年九
      月二十五日挹管字第○五四○三號」等語，而教育部前開函之依據，亦為海軍
      總司令部前開函，由此應認教育部僅係依據海軍總司令部之核定，轉發該處分
      與東海大學，前開名冊上所載退伍原因與海軍總司令部前開函所載不符部分，
      不另生任何效力。原告陳稱其未達最大服役年限，不應處分其退伍云云，並無
      可採。
（四）觀之公務人員考績法及陸海空軍軍官士官考績條例，並無在考績處分確定前停
      止其他行政程序之規定，故於國防部未處理原告對考績處分之申復前，被告並
      非無權對原告作退伍處分。另原告分向不同機關提出多次申訴，惟因申訴之對
      象非被告，故雖各機關尚未對原告申訴作出決定，亦並不妨礙被告對原告作核
      退處分之權利。原告以在考績審核機關即國防部或各受理申訴之機關未處理前
      ，被告率將原告予以核退處分，顯屬不合法云云，並非有據。
（五）高級中等以上學校軍訓人員獎懲實施辦法第一條規定：「為使軍訓人員在職期
      間，養成主動負責，互助合作精神，嚴肅工作紀律，增進工作效率，特參照陸
      海空軍獎勵條例、陸海空軍懲罰法及其施行細則與有關人事法令，訂定高級中
      等以上學校人員獎懲實施辦法」。由此即知該辦法乃行政機關為管理軍訓人員
      之需要而制定；觀其內容，其懲罰部分與陸海空軍懲罰法所定並無牴觸；另陸
      海空軍懲罰法及其施行細則雖無規定文職人員可對軍官逕行處分，惟軍訓教官
      仍為公務員服務法第二十四條之公務員，故基於行政一體之特性，由軍訓處對
      軍訓教官為指揮監督，亦非不宜，是前開辦法本院自得適用之。從而，原告雖
      非文職人員，軍訓處依前開辦法為獎懲處分並無不合。
（六）按行政法上所謂信賴保護原則，係指人民受有一對其有利之行政處分，而對其
      產生信賴，並根據此效果而行為，行政機關無正當理由不能予以廢止或撤銷。
      本件原告所受國防部及被告懲處、退伍處分，並無因而獲得對其有利之權利，
      自無主張信賴原則保護之餘地。
（七）被告對原告處分退伍之公文書中，已載明因原告未填退除給與申請書，俟原告
      循行政系統補送退除給與申請書後，再行核發退除給與，並非不給與原告退除
      給與，原告所稱本件處分「影響原告公法上財產請求權」云云，尚非有據。
（八）原告有無故曠職二日，且冒犯長官等情事，軍訓處核定原告記大過一次、記過
      四次及評定考績為丙等，有無違法，係屬懲罰、考績事項，與本件被告核定之
      退伍處分，分屬二事，於本件不得審究。故原告就有關懲處、考績等之其他主
      張，本院爰不予一一論述。又本件事實已臻明確，原告請求訊問證人楊國聲、
      韓繼綏，並無必要，均併此明。
三、綜上所述，本件原告所為原處分，並無違誤，一再訴願決定遞予維持，亦無不合
    ，原告起訴意旨求予撤銷，為無理由，應予駁回。
據上論結，本件原告之訴為無理由，爰依行政訴訟法第二十六條後段，判決如主文。
中    華    民    國     八十八      年      十      月     二十二      日
                    行 政 法 院 第 四 庭
                                審 判 長 評  事      葉  振  權
                                         評  事      吳  錦  龍
                                         評  事      吳  明  鴻
                                         評  事      陳  光  秀
                                         評  事      尤  三  謀
右  正  本  證  明  與  原  本  無  異
                                         法院書記官  阮  桂  芬
中    華    民    國     八十八      年      十      月     二十二      日
